【裁判字號】    98,消債更,482
【裁判日期】    980417
【裁判案由】    聲請更生程序
【裁判全文】
臺灣高雄地方法院民事裁定           98年度消債更字第482號
聲  請  人  甲○○
上列當事人因消費者債務清理事件聲請更生，本院裁定如下：
    主  文
聲請駁回。
聲請費用由聲請人負擔。
    理  由
一、聲請意旨略以：聲請人因積欠慶豐商業銀行股份有限公司（
    下稱慶豐商銀）等債權人計新台幣（下同）4,721,318 元，
    而有不能清償債務情事。而消費者債務清理條例（下稱消債
    條例）頒布後，聲請人曾向最大債權銀行慶豐商銀行申請前
    置協商，經慶豐商銀於97年12月5 日以聲請人未能接受顯足
    以負擔之還款方案，而拒絕與聲請人協商，並發給前置協商
    不成立通知書。惟聲請人之收入，於支付父母、2 名子女之
    扶養費用及自己最低生活費後，已不足以負擔慶豐商銀提出
    按月償還43,000元之協商方案。又聲請人無擔保或無優先權
    之債務總額未逾1,200 萬元，復未經法院裁定開始清算程序
    或宣告破產，爰依消債條例第151 條第1 項、第153 條規定
    ，聲請准予更生等語。
二、按「為使負債務之消費者得依本條例所定程序清理其債務，
    以調整其與債權人及其他利害關係人之權利義務關係，保障
    債權人之公平受償，謀求消費者經濟生活之更生及社會經濟
    之健全發展，特制定本條例。」、「債務人不能清償債務或
    有不能清償之虞者，得依本條例所定更生或清算程序，清理
    其債務」，消債條例第3 條定有明文。是消債條例之立法，
    其中心思想乃認陷於經濟上困境之消費者若任其於惡性循環
    之債務窘境中自生自滅，其將衍生嚴重之社會問題，致難以
    維持安定之社會經濟秩序，故有予之分別情形依更生或清算
    之程序清理其債務之必要，藉以妥適調整其與各相關債權人
    等間之權利義務關係，以謀求消費者經濟生活之更生機會，
    從而健全社會經濟發展。惟私法上之債之關係，係以當事人
    間之信賴關係為基礎，為社會經濟組織之重要支柱。當事人
    於以法律行為追求自己之利益之際，亦應顧及對方之利益，
    並考量債權債務在社會上之作用，本於誠實及信用之原則，
    行使其債權及履行其債務。故債務人之消費者欲以上開條例
    為其所負義務之調整者，自應本於誠信原則之本旨，僅在其
    不能清償債務或有不能清償之虞而使其陷於經濟上之困境時
    始得准許之，以避免其藉此善意之立法而惡意圖謀減免債務
    ，致使社會陷於道德之危險，並因此使信用緊縮而造成社會
    經濟之動盪。又聲請更生或清算不合程式或不備其他要件者
    ，法院應以裁定駁回之，但其情形可以補正者，法院應定期
    間先命補正，消債條例第8 條亦有明定。
三、聲請人以其每月收入於扣除父母、子女之扶養費及自己最低
    生活費後，有不能清償債務情事。而消債條例頒布後，復向
    最大債權銀行慶豐商銀申請前置協商，經慶豐商銀於97年12
    月5 日以聲請人因未能接受顯足以負擔之還款方案，而拒絕
    與聲請人協商，並發給前置協商不成立通知書等情，有慶豐
    商銀出具之「前置協商不成立通知書」、財團法人金融聯合
    徵信中心當事人綜合信用報告各1 件為憑（見本院卷第74頁
    、第26至41頁），固堪認為真實。惟揆諸前揭條文之規定及
    說明意旨，聲請人須應有不能清償債務或有不能清償債務之
    虞，且此情形業使其陷於經濟上之困境時，法院始得准之進
    行更生或清算程序。惟查：
(一)按受扶養權利者，以不能維持生活而無謀生能力者為限，民
    法第1117條第1 項定有明文；同條第2 項規定，前項無謀生
    能力之限制，於直系血親尊親屬不適用之，即直系血親尊親
    屬受扶養者，仍須以不能維持生活者為限（最高法院87年度
    台上字第1696號判決意旨參照）。質言之，直系尊親屬受扶
    養之權利雖不以無謀生能力為限，仍須具備不能維持生活之
    要件。本件聲請人雖具狀陳稱需扶養父親翁萬全及母親翁李
    月足，每月支出扶養費用共計8,000 元云云。惟依翁萬全及
    翁李月足之96年度綜合所得稅各類所得資料清單及財產歸屬
    資料清單觀之（見本院卷第78至82頁），其父96年度利息所
    得收入為13,132元，以年利率2%計算，其父之存款即達656,
    600 元，且名下尚有房屋1 筆及田賦4 筆，現值共計1,634,
    140 元；其母96年度總收入134,230 元，利息所得收入為11
    ,830 元 ，以年利率2%計算，其母之存款即達591,500 元，
    難認聲請人之父母有不能維持生活，而需由聲請人扶養之必
    要，故聲請人主張其須扶養父母，自難採認。
(二)聲請人96年度總收入為767,042 元，每月平均收入為63,920
    元（計算式：767,042 元÷12＝63,920元，元以下四捨五入
    ）乙節，有聲請人96年度綜合所得稅各類所得資料清單1 紙
    （見本院卷第44頁）在卷可憑。另關於聲請人本人之必要生
    活費用及子女扶養費用支出部分，其雖主張每月必要生活需
    支出約22,000元，子女扶養費用則需支出11,400元云云（見
    本院卷第68頁），惟聲請人並未提出全部憑證以資證明，無
    從審酌是否均屬必要之費用，此部份因消債條例之立法目的
    ，係為使不幸陷入經濟困境之人得以清理債務、重建生活，
    並在清理過程中能保有符合人性尊嚴之最低基本生活，而非
    維持債務人過去慣常之寬裕生活，是於評估履行原協商方案
    是否顯有重大困難時，並非由聲請人任意主張其基本生活費
    用之數額，否則將造成揮霍無度以致清償能力降低，反而易
    使更生程序無從進行，因此本院參酌聲請人及其子女目前居
    住地點均在臺灣省高雄縣大社鄉，有戶籍謄本2 份（見本院
    卷第54至56頁）在卷可稽，是認應以內政部所公告之98年度
    台灣省最低生活費用每人每月為9,660 元計算始為合理。又
    聲請人2 名子女之扶養義務人，除聲請人外，尚有其前配偶
    林千蕙，故聲請人每月支出扶養費用在9,660 元（計算式【
    ：9, 660元×2 人】÷2 人＝9,660 元）之範圍內為合理，
    逾此尚難認屬必要費用。另聲請人並未主張其有減薪之情事
    ，應認目前每月薪資所得至少應與96年度相當，故其現今每
    月平均月薪同以63,920元計算，在扣除其個人最低生活費用
    及子女扶養費用後，尚餘44,600元（計算式：63,920元－
    9,660 元－9,660 元＝44,600元）可供按月償還上開欠款本
    金。倘參酌聲請人自承慶豐商銀要求月付金額為43,000元（
    見本院卷第69頁）；暨聲請人為59年出生，尚值壯年，以聲
    請人前述之固定收入及支出剩餘情形，應可依慶豐商銀之要
    求，在未來相當期限內逐步將債務清償完畢，自難認聲請人
    有不能清償債務或不能清償之虞之情事。
四、綜上所述，聲請人既有穩定工作，且其收入扣除其個人必要
    生活費用支出後，並無不能清償債務或不能清償之虞之情事
    ，其聲請既不符合消債條例第3 條所定要件，且此要件欠缺
    又屬無從補正，依上揭條文意旨，自應駁回其更生之聲請，
    爰裁定如主文。
五、依消費者債務清理條例第11條第1 項、第8 條前段、第15條
    ，民事訴訟法第78條、第95條，裁定如主文。
中    華    民    國    98    年    4     月    17    日
                  民事第五庭  法  官  李育信
上為正本係照原本作成。
如不服本裁定，應於裁定送達後10日內，以書狀向本院提出抗告
，並繳納抗告費新臺幣1 千元。
中    華    民    國    98    年    4     月    17    日
                              書記官  林玉珊


司法院資訊處製作；財團法人民間司法改革基金會備份。
